【裁判字號】    92,簡上,16
【裁判日期】    920926
【裁判案由】    拆屋還地
【裁判全文】
臺灣高雄地方法院民事判決                          九十二年度簡上字第一六號
    上  訴  人  丙○○
    訴訟代理人  丁○○
    上  訴  人  庚○○
    上  訴  人  壬○○
    訴訟代理人  辛○○
    上  訴  人  乙○○
                        居高雄.
    上  訴  人  己○○  住高雄.
    上  訴  人  甲○○  住高雄.
    右  一  人
    訴訟代理人  癸○○  住高雄.
    被上訴人    戊○○  住高雄.
當事人間請求拆屋還地事件，上訴人對於中華民國九十一年十二月十三日本院九十一
年度岡簡字第一四七號第一審判決提起上訴，於民國九十二年九月十二日言詞辯論終
結，本院判決如下：
    主  文
上訴駁回。
第二審訴訟費用由上訴人負擔。
    事  實
甲、上訴人方面：
    上訴人乙○○、己○○、甲○○未於言詞辯論期日到場，惟其等前到庭或以書狀
    與其餘上訴人同為下列聲明或陳述：
一、聲明：
（一）原判決廢棄。
（二）被上訴人在第一審之訴及假執行之聲請均駁回。
（三）第一、二審訴訟費用由被上訴人負擔。
二、陳述：除與原審判決書所載者相同茲予引用外，補稱：
（一）系爭房屋（詳如後述）於八十年間興建前，曾申請地政機關測量，並無越界，
      而全省土地重測後，系爭房屋坐落之土地及系爭土地（詳如後述），均往高雄
      縣彌陀鄉○○○路方向推擠，始致土地位置變動，惟兩造之土地面積均無增減
      ，足見上訴人並無無權占有被上訴人土地之故意。
（二）上訴人占用部分之土地面積僅三．四五七坪，且該部分為上訴人及前、後段住
      戶共用之排水溝，若予拆除，將造成公共安全之危險，而系爭土地毗鄰上開部
      分則為空地，如予索回，於被上訴人並無助益，兩相權衡，被上訴人取回土地
      所得利益甚小，上訴人所受損失相對嚴重，且被上訴人並非不能以其他方法達
      到填補土地損失之目的，其若出售上開部分予上訴人等，對其剩餘土地之開發
      利用，並無減損，而上訴人於原審已陳明願以高出一般市價之金錢或其他方式
      補償被上訴人，為被上訴人所拒，是被上訴人請求返還占用部分土地，非不能
      視為以損害他人為主要目的，徵諸最高法院七十一年台上字第七三七號判例，
      即屬權利濫用，原審卻以被上訴人要求返還土地，係為使土地形狀完整，便於
      充分利用，而援引最高法院四十三年度台上字第八七九號判例，為上訴人敗訴
      之判決，有違法令。
（三）上訴人係向他人買受或向法院標購而取得系爭房屋，無從了解土地坐落狀況，
      而地籍重測後，上訴人之土地面積亦未減少，以上訴人等非法律或地政專業人
      士，並不知應探詢重測結果或提出書面異議，原審以超越一般民眾法律水準之
      標準要求上訴人，實欠允當。
三、證據：援用原審之立證方法，另提出照片三幀為證。
乙、被上訴人方面：
一、聲明：
（一）駁回上訴。
（二）第二審訴訟費用由上訴人負擔。
二、陳述：除與原審判決書所載者相同茲予引用外，補稱：
（一）我不是刻意不賣土地給上訴人，因我要建築房屋自用，面寬會不足，故無法同
      意出售。
（二）依建築法規，房屋後方需留一．五公尺之防火巷，上訴人占用之土地，最窄處
      僅三十公分，最寬處約七十公分，如系爭房屋興建時，不將土地蓋滿，依法留
      有防火巷，就算我請求返還土地，對系爭房屋也不會有影響。
三、證據：援用原審之立證方法。
丙、本院依職權向高雄縣岡山地政事務所調取兩造土地複丈及重測成果圖。
    理  由
一、本件上訴人乙○○、己○○、甲○○經合法通知，未於言詞辯論期日到場，核無
    民事訴訟法第三百九十六條所列各款之情形，爰依上訴人聲請，由其一造辯論而
    為判決。
二、被上訴人起訴主張：坐落高雄縣彌陀鄉○村段七三八、七四０地號土地（以下簡
    稱系爭土地）係被上訴人所有，上訴人所有如附表所示房屋（以下簡稱系爭房屋
    ），各越界占用系爭土地如附圖所示，被上訴人屢次請求返還，上訴人皆未予置
    理，爰依民法第七百六十七條規定，請求上訴人各返還如附圖所示部分土地等語
    （被上訴人於原審另請求丁○○拆除系爭土地上之矮牆一面，經原審駁回該部分
    之訴，未據被上訴人上訴）。
三、上訴人則以：其等並非故意占用系爭土地，又被上訴人請求返還系爭土地係屬權
    利濫用等語，資為抗辯。
四、被上訴人主張系爭房屋各占用系爭土地如附圖所示部分等情，業據原審會同高雄
    縣岡山地政事務所（以下簡稱岡山地政事務所）人員至現場勘驗屬實，製有勘驗
    筆錄（九十一年六月二十六日）及土地複丈成果圖在卷可按，且為上訴人等所不
    爭，堪信為真。惟上訴人等以前揭情詞置辯，茲析敘本院之判斷如后：
（一）按所謂無權占有，係指占有人對於物無正當權源，而仍對之享有管領力之狀態
      ，而此狀態僅客觀上存在即足，占有人主觀上有無造成或維持該狀態之意思，
      對無權占有之構成，並不生影響。是上訴人辯稱其等並非故意無權占有等詞，
      自無從據為有利於其等之判斷。
（二）況且，彌陀鄉○村段七三八、七四０（即系爭土地）及七四一至七四六（即系
      爭房屋坐落之土地）地號等八筆土地，係於八十年十一月後始辦理分割（由重
      測前彌陀段五二九地號土地分割出），七十九年間彌陀段五二九地號曾經申請
      複丈鑑界，於八十年間再分割出彌陀段五二九之五至五二九之一０地號，八十
      七年重測後新地段地號即為四村段七三八、七四０及七四一至七四六地號等八
      筆土地，此有岡山地政事務所九十二年六月二十日岡所二字第０九二０００六
      七０一號函可按。上訴人辯稱系爭房屋於興建前曾經複丈鑑界，並無越界等語
      ，惟依上述說明，七十九年系爭土地與系爭房屋坐落之土地均同為前彌陀段五
      二九地號土地之一部，尚未分割出，互無界線，該次複丈鑑界當係針對五二九
      地號土地與毗鄰土地而為，而非就系爭土地及系爭房屋坐落之土地為之，是自
      無從認系爭房屋於興建之初，與系爭土地間之界址已屬明確，或該等房屋未逾
      越界址。
（三）再者，重測前、後之界址是否相同，應以重測前實地鑑界之界址與重測後界址
      座標位置是否相符，為其判斷依據，亦經證人即上開地政事務所人員賴科宏到
      庭證述明確（本院九十二年七月二十四日準備程序筆錄），而系爭土地與毗鄰
      土地於重測前雖曾辦理實地鑑界，然界標現已不存，此為兩造所不爭（同上筆
      錄），是重測前系爭土地與系爭房屋坐落之土地間實地鑑界之界址，已無從查
      考，則重測後之界址究有無偏移，即無比對之基準，從而，尚難認上訴人所謂
      系爭房屋係於重測後，因界址推擠始生越界情事等情，係屬真實。何況，重新
      實施地籍測量時，土地所有權人應於地政機關通知之限期內到場指界，如有界
      址爭議，即得提出書面異議，由該管地政機關予以調處，不服調處者，得向司
      法機關訴請處理；又如認重測結果有錯誤，得於公告期間內，向該管地政機關
      申請複丈，公告期間如未申請複丈者，地政機關應即據以辦理土地標示變更登
      記，土地法第四十六條之二第一項、第四十六條之三第二項分別定有明文，而
      系爭土地及系爭房屋坐落之土地辦理地籍重測時，上訴人經通知後，既無界址
      爭議，就重測結果，亦未於公告期間向該管地政機關申請複丈，則岡山地政事
      務所依重測結果辦理土地標示變更登記，於法並無不合，上訴人此部分地界推
      移之主張，本院尚無從為其有利之認定。
（四）末以，按權利之行使，不得以違反公共利益，或以損害他人為主要目的，民法
      第一百四十八條第一項定有明文。若當事人行使權利，雖足使他人喪失利益，
      而苟非以損害他人為主要目的，即不在上開法條所定範圍之內（最高法院四十
      五年台上字第一０五號判例參照）。又權利之行使，是否以損害他人為主要目
      的，應就權利人因權利行使所能取得之利益，與他人及國家社會因其權利行使
      所受之損失，比較衡量以定之，倘其權利之行使，自己所得利益極少而他人及
      國家社會所受之損失甚大者，非不得視為以損害他人為主要目的（最高法院七
      十一年台上字第七三七號判例參照）。經查，上訴人占有系爭土地之面積合計
      為一一．四三平方公尺，此有上開複丈成果圖在卷可按，而系爭土地之公告現
      價均為每平方公尺新台幣（以下同）八千元，亦有土地登記謄本可稽，依此計
      算結果，上訴人因行使物上請求權、索回占用土地所得之利益為九萬一千四百
      四十元。而上訴人因返還占用土地，拆除排水溝、牆壁，回復該等設施所需費
      用約十萬元，亦經上訴人自承在卷（見本院九十二年六月五日準備程序筆錄）
      。以被上訴人因行使權利所取得之利益與被上訴人因其行使權利所受之損失相
      當，揆諸上開說明，尚難認被上訴人行使權利係以損害他人為主要目的，且亦
      無違反公共利益之可言，至上訴人主張拆除後將影響排水部分，經查，被上訴
      人訴請拆除部分並未拆及上訴人之房屋本體，且上訴人非不得在其自有基地內
      另行鋪設排水設施，或與被上訴人協調共用排水設施，以解決此排水事宜，故
      其此部分抗辯，亦不足執為得拒絕拆除，或被上訴人行使權利有濫用之情事，
      是被上訴人自得請求上訴人返還如附圖所示部分土地。
五、綜上所述，被上訴人主張上訴人無權占用系爭土地如附圖所示部分，堪信為真。
    上訴人辯稱其等非故意占有，或被上訴人係權利濫用各節，均無可取。從而，被
    上訴依民法第七百六十七條規定，請求上訴人各返還如附圖所示占用部分，洵屬
    有據，應予准許。原審就此部分為上訴人敗訴之判決，並無違誤，上訴人指摘原
    判決不當，求予廢棄改判，為無理由，應予駁回。
六、本件事證已臻明確，兩造其餘攻擊防禦方法無礙勝負之判斷，爰不一一論述，併
    此敘明。
七、據上論結，本件上訴為無理由，依民事訴訟法第三百八十五條第一項前段、第四
    百三十六條之一第三項、第四百四十九條第一項、第七十八條、第八十五條第一
    項前段，判決如主文。
中      華      民      國    九十二    年    九    月    二十六        日
                              臺灣高雄地方法院民事第一庭
~B審判長法官     林紀元
~B      法官     蔡川富
~B      法官     甯  馨
右為正本係照原本作成。
本判決不得上訴。
中      華      民      國    九十二    年    九    月    二十六        日
~B法院書記官     林麗文
附表：
┌───┬───────────────┬─────────┬─────┐
│所有人│  房屋（門牌號碼）            │    坐落土地      │ 占用部分 │
├───┼───────────────┼─────────┼─────┤
│丙○○│高雄縣彌陀鄉○○村○○○路三號│同鄉○村段七四一號│Ａ１、Ｂ１│
├───┼───────────────┼─────────┼─────┤
│庚○○│高雄縣彌陀鄉○○村○○○路五號│同鄉○村段七四二號│Ｂ２      │
│      │高雄縣隬陀鄉○○村○○○路七號│同鄉○村段七四三號│Ｂ３      │
├───┼───────────────┼─────────┼─────┤
│壬○○│高雄縣彌陀鄉○○村○○○路九號│同鄉○村段七四四號│Ｂ４      │
├───┼───────────────┼─────────┼─────┤
│乙○○│高雄縣彌陀鄉○○村○○○路十一│同鄉○村段七四五號│Ｂ５      │
│己○○│號                            │                  │          │
├───┼───────────────┼─────────┼─────┤
│甲○○│高雄縣彌陀鄉○○村○○○路十三│同鄉○村段七四六號│Ｂ６      │
│      │號                            │                  │          │
└───┴───────────────┴─────────┴─────┘


司法院資訊處製作；財團法人民間司法改革基金會備份。
